臺灣高等法院刑事判決　　　　　　　　94年度上易字第1634號
上　訴　人
即　被　告　甲○○
選任辯護人　陳兆瑛律師
上列上訴人，因被告侵占案件，不服臺灣板橋地方法院93年易字
第1243號，中華民國94年8 月16日第一審判決（起訴案號：臺灣
板橋地方法院檢察署93年度偵字第16252 號），提起上訴，本院
判決如下：
    主  文
上訴駁回。
    事  實
一、甲○○自民國（下同）90年12月31日起任職建富汽車股份有
    限公司（下稱建富公司），擔任汽車銷售業務員一職，負責
    車輛銷售，及代客戶辦理保險、車輛維修等事項，並經收相
    關車款、保險費及維修費等款項，為從事業務之人，甲○○
    竟為填補其因以低於建富公司所定底價售車、或應允贈送客
    戶免費維修服務等所生之財務漏洞，意圖為自己不法之所有
    ，並基於侵占之概括犯意，自92年1月起至同年9月間某日止
    （9 月22日離職），利用其為客戶代辦交車、保險及維修等
    業務收得而持有各該款項之機會，於如附表所示日期，擅自
    挪用其業務上所持有，如附表所示款項新台幣（下同）221,
    161 元，填補其因削價競爭所生之車款差額。嗣經客戶反映
    上情，建富公司始發覺有異而查悉上情。
二、案經建富公司訴由台灣板橋地方法院檢察署檢察官偵查起訴
    。
    理  由
一、訊據上訴人即被告（下稱被告）甲○○，矢口否認有上開之
    連續侵占犯行，並辯稱附表款項，其未收受據為己用，而係
    優待客戶未收取之車款或折扣價款。又附表「92.7.8莊朝順
    738元」、「92.8.2洪煥智600 元」、「92.9.15莊朝順4400
    元」，其確未收取，但無法提出證據證明云云。惟查：
(一)茲按，刑法第336條第2項之業務侵占罪，以意圖為自己或第
    三人不法之所有，而擅自處分因業務上所持有之物為要件。
    亦即，以持有人就其持有中之他人所有物，表現其變為所有
    之意思而成立，不以實際上得財為必要條件（參照最高法院
    47年度台上字第1390號、44年台上字第546號判例意旨）。
(二)被告於上開時地，以低於底價價格售車、或應允免費贈送維
    修配備，擅自挪用如附表所示保險費、維修款、車款等款項
    乙節，業據被告於偵訊及原審準備程序中供述甚詳，並經告
    訴代理人黃文彬於偵查中、原審時指述明確，且有維修紀錄
    表、維修明細，及確認單4份可資佐證（參見5819 號他字卷
    39至66頁，16至22頁），被告於本院改稱：未挪用該等款項
    云云，難以輕信。且查：
  (1)證人即建富公司營業所經理江文龍於原審時證稱：「我們是
    位在三重市○○路2之3號的建富公司營業所工作的同事，大
    概在三年半以前，我是該營業所的經理，負責管理汽車銷售
    ，被告當時是擔任業務員。被告當時業務內容負責賣車、幫
    客戶辦理保險、受客戶委託送修汽車到我們附設的保養廠修
    理。通常公司通常會設定業務員每個月要賣出3 台，若沒有
    達到目標，就沒有底薪保障，1輛車是5, 000元的底薪，3輛
    則是16,800元的底薪‧‧‧高於三台車的話，獎金也是以每
    輛車5,000元計算。如果未達銷售3台車的目標，薪水就沒有
    底薪保障。我們公司對車輛的售價，除了訂價外，有一個比
    例的佣金讓業務員去賣，如果賣價低於訂價，就會少領佣金
    。一般業務員都會守住佣金的底限，除非另外有可以貼補的
    部分‧‧‧但業務員交回公司的車價，一定要符合公司訂價
    扣除佣金後的底價，有些業務員偶爾會為了業績而沒有賺到
    佣金，這是為了面子，如果沒有賣到一定的業績，公司會有
    面談瞭解狀況，會有壓力。業務員不能將客戶所繳交的保險
    費、維修費，挪為繳回公司的車款，因為車款與保險費、維
    修費是不同的項目，保險和維修都是交車後的事，但是車款
    如果沒有先繳清，就不能交車，保險費則是交車後的問題‧
    ‧‧被告調到我的營業所三個月後我才發現他的財務有問題
    ，有客人來反應車款已經收走，但是沒有交車，我才知道有
    這樣的事，所以將被告開除。我不知道被告如何運用維修費
    ，但被告有挪用客戶要繳交的車款」等語（參見原審94年7
    月26日審理筆錄3至6頁）。
  (2)依上開證人所證，益見被告以低於建富公司預設底價之價格
    銷售車輛，甚或以贈送維修配備之方式吸引消費者，乃其個
    人為求業績表現所採取之策略，對於該等策略之財務風險，
    被告當知之甚稔，本應自行評估其財務狀況，是否足以負荷
    低價促銷策略，然被告竟任令財務漏洞擴大，反將其業務上
    所持有如附表之款項，居於所有權人之地位予以處分挪用，
    以填補個人財務漏洞，自無由以繳交車款底價引為挪用款項
    之合理化事由，則被告上開所辯，尚難輕信。又被告於本院
    審理時辯稱：附表「92.7.8莊朝順738元」、「92.8.2 洪煥
    智600元」、「92.9.15莊朝順4400元」三筆款項，其未收取
    云云，然與被告於偵查中、原審所供，已有未合，更與維修
    紀錄之所載，明顯不符。況且，被告於本院亦供稱：無法提
    出證據證明（參見本院卷51頁），則被告上開改稱所辯，核
    係卸責之詞，不足採信。從而，被告上開所辯，均非可採，
    是其業務侵占之事證明確，要堪認定，自應依法論科。
二、經查，被告業務上持有客戶所交付之保險費、修車款及車款
    等款項，竟意圖為自己不法所有，擅自處分上開款項，作為
    補貼其應交付建富公司而虧空之車款，核其所為，係犯刑法
    第336條第2項之業務侵占罪。被告先後多次業務侵占行為，
    時間緊接，且所犯又為構成要件相同之罪，為連續犯，應論
    以一罪，並依法加重其刑。原審經審理之結果，認被告罪證
    明確，因而適用刑法第56條、第336條第2項，罰金罰鍰提高
    標準條例第1 條前段等規定，並審酌被告因為求業績表現，
    竟任令財務狀況惡化，挪用客戶所交付之款項，致罹刑章等
    犯罪動機、手段，及侵占款項20餘萬元，對被害人危害程度
    非輕，被告事後未賠償侵占款項，犯後態度等一切情狀，量
    處被告有期徒刑八月，以示懲儆，經核其認事用法尚無違誤
    ，量刑亦屬允當，被告提起上訴，以其未將該等金錢據為己
    用，應非侵占云云，否認犯罪，核非可取，自為無理由，其
    上訴應予駁回。
據上論斷，應依刑事訴訟法第368條，判決如主文。
本案經檢察官許仲瑩到庭執行職務
中　　華　　民　　國　　94　　年　　12　　月　　15　　日
　　　　　　　　　刑事第九庭    審判長法　官  陳  祐  治
　　　　　　　　　　　　　　　　　    法　官  莊  謙  崇
　　　　　　　 　 　　　　　　　　　　法　官  蔡  聰  明
以上正本證明與原本無異。
不得上訴。
                                      書記官  郭  台  發
中　　華　　民　　國　　94　　年　　12　　月　　15　　日
附錄：本案論罪科刑法條全文
刑法第336條：
對於公務上或因公益所持有之物，犯前條第1 項之罪者，處一年
以上七年以下有期徒刑，得併科5000元以下罰金。
對於業務上所持有之物，犯前條第1 項之罪者，處六月以上五年
以下有期徒刑，得併科3000元以下罰金。
前二項之未遂犯罰之。
